臺灣高等法院民事判決
110年度上國易字第13號
上  訴  人  內政部國土測繪中心

法定代理人  鄭彩堂  
訴訟代理人  林國明律師
被  上訴人  呂政源  
訴訟代理人  張麗真律師

上列當事人間請求國家賠償等事件，上訴人對於中華民國110年3
月31日臺灣桃園地方法院109年度國字第14號第一審判決提起上
訴，本院於110年9月22日言詞辯論終結，判決如下：
    主      文
原判決關於命上訴人給付新臺幣壹佰貳拾壹萬貳仟肆佰零肆元本
息部分，及該部分假執行之宣告，暨除確定部分外訴訟費用之裁
判均廢棄。
上開廢棄部分，被上訴人在第一審之訴及假執行之聲請均駁回。
第一審（除確定部分外）、第二審訴訟費用均由被上訴人負擔。
    事實及理由
壹、程序方面：
一、被上訴人於原審提起預備合併之訴，以先位之訴無理由為停
    止條件，請求法院就備位之訴為裁判（見本院卷第102頁）
    。先位訴之聲明為：原審共同被告永純化學工業股份有限公
    司（下稱永純公司）、上訴人各應給付新台幣（下同）711,
    354元本息、562,046元本息；備位訴之聲明為：上訴人應給
    付1,273,400元本息（見原審卷第3、237頁）。原審駁回先
    位之訴，就備位之訴為被上訴人部分勝訴之判決。被上訴人
    未就先、備位之訴敗訴部分提起上訴，已告確定，非本院審
    理範圍。被上訴人雖稱上訴人就備位之訴敗訴部分提起上訴
    ，效力應及於永純公司云云（見本院卷第83-84頁）。惟被
    上訴人先位之訴本於與永純公司間之買賣契約，依民法第34
    8條、第353條、第354條、第227條及第179條等規定請求永
    純公司給付711,354元，及依土地法第68條第1項、國家賠償
    法第2條第2項之規定請求上訴人給付562,046元部分，經原
    審判決駁回，被上訴人未聲明不服，僅上訴人對於原審命其
    給付之備位之訴部分提起上訴，其上訴之效力自不及於先位
    之訴或永純公司，合先敘明。
二、上訴人之法定代理人原為劉正倫，嗣於本院審理中變更為鄭
    彩堂，有內政部公函可參（見本院卷第229頁）。其新任法
    定代理人聲明承受訴訟（見本院卷第227頁），合於民事訴
    訟法第170條、第175條第1項規定，應予准許。
貳、實體方面：　　
一、被上訴人主張：伊於民國103年6月30日以8,844,500元，向
    永純公司買受新北市○○區○○段000地號土地（重測前為中和
    段潭墘小段326-12地號，下稱系爭土地）應有部分6821/279
    00，並支付地上物拆遷補償費800萬元。惟上訴人於82年間
    辦理地籍圖重測時，因測量錯誤之過失，導致訴外人新北市
    中和地政事務所（下稱中和地政事務所）逕依該錯誤之重測
    結果，數次為錯誤登記，嗣於107年12月4日由中和地政事務
    所依更正後之資料，將系爭土地面積由252.25平方公尺更正
    登記為224.46平方公尺，致伊受有土地面積減少之損害。爰
    依國家賠償法第2條第2項、土地法第68條第1項之規定，求
    為命上訴人給付1,212,404元本息之判決（未繫屬本院部分
    不予論述）。
二、上訴人則以：系爭土地面積之更正登記固係因伊之測量錯誤
    所造成，惟被上訴人所稱溢付價金之損害，應先向出賣人永
    純公司求償。此外，被上訴人所買受之土地「實際面積」未
    因更正登記而減少，縱被上訴人因更正面積而受有損害，亦
    係因地政機關之登記面積錯誤所致，依土地法第68條第1項
    規定，伊非賠償義務機關。況被上訴人之損害，於103年買
    受系爭土地持分時即已發生，其至109年始請求賠償，請求
    權之行使已罹於時效等語，資為抗辯。
三、原審駁回先位之訴，就備位之訴為被上訴人部分勝訴之判決
    ，即判命上訴人給付被上訴人1,212,404元，及自109年12月
    15日起至清償日止，按年息5%計算之利息，另駁回被上訴人
    其餘備位之訴（被上訴人未就先、備位之訴敗訴部分聲明不
    服，非本院審理範圍）。上訴人提起上訴，聲明為：㈠原判
    決不利於上訴人部分廢棄；㈡上開廢棄部分，被上訴人在第
    一審之訴及假執行之聲請均駁回。被上訴人則答辯聲明：上
    訴駁回。
四、兩造均同認被上訴人在103年間向永純公司買受系爭土地應
    有部分6821/27900時，系爭土地登記之面積為244.1平方公
    尺，嗣中和地政事務所在107年12月4日將系爭土地面積更正
    登記為224.46平方公尺，減少19.64平方公尺之事實，並有
    買賣契約書、系爭土地登記謄本、所有權狀等件為憑（見原
    審卷第9-13、305頁、本院卷第157頁），堪信屬實。被上訴
    人主張其因系爭土地登記面積減少受有損害，得依土地法第
    68條第1項規定請求上訴人賠償，則為上訴人所否認。經查
    ：
　㈠按土地之登記準確與否，影響人民之權益至鉅，地政機關自
    應慎重從事。土地法第68條第1項前段規定，因登記錯誤、
    遺漏或虛偽致受損害者，由該地政機關負損害賠償責任。旨
    在保護土地權利人並兼顧交易安全，其適用範圍自非以土地
    登記規則第13條所指情形為限，該條規定應僅屬例示。且該
    項規定係就職司土地登記事務之公務員因故意或過失不法侵
    害人民權利，而由該公務員所屬地政機關負損害賠償責任之
    規定，核係國家賠償法之特別規定，應優先適用（參見最高
    法院103年度台上字第1119號判決）。故應依前引規定負損
    害賠償責任者，限於職司土地登記事務之地政機關，而不包
    括職掌土地測量業務之機關。
  ㈡觀諸中和地政事務所函覆原審之公函，其內明載：「……系爭
    土地於82年期間辦理地籍圖重測，重測前為中和段潭墘小段
    326-12地號，面積為279平方公尺，重測後面積為244.1平方
    公尺，減少34.9平方公尺，又系爭土地於104年7月8日，新
    北市○○○鄉○○○○○○○鄰○○段0000地號等12筆土地建築線疑義，
    以104年5月5日新北府城測字第1040773525號函及函附83年1
    月21日公告『中和都市計畫八十二年度重測區樁位補測設成
    果』等樁位成果，函囑本所辦理相關土地逕為分割成果檢測
    ，嗣經檢核前開都市計畫樁位與地籍逕割成果，發現系爭土
    地北側地籍線重測成果與地籍調查表所載經界物11（計畫道
    路）有所不符，本所遂函請原重測主辦機關（改制後）內政
    部國土測繪中心辦理檢測，復經該中心派員檢測後以104年6
    月12日測籍字第1040002549號函及附相關更正資料，請本所
    辦理安平段684及1092地號土地面積更正，前開錯誤查係觀
    測、量距、整理原圖錯誤所致，屬原測量錯誤純係技術引起
    ，並有原始資料可稽，其中系爭土地更正前面積為244.1平
    方公尺，更正後為252.25平方公尺，面積增加8.15平方公尺
    ；嗣後系爭土地所有權人之一呂昀融於105年3月7日因與鄰
    地同段685地號土地間地籍線疑義，向本所申請查明，同期
    間請求權人1為釐清前開疑義，亦於105年3月11日向本所申
    請系爭土地鑑界，經本所現場鑑界檢測及比對重測前地籍圖
    發現，重測成果與舊地籍圖之坵形似有不符，致安平段685
    地號土地上合法建物有逾越系爭土地之情形，故本所以105
    年4月1日新北中地測字第1053824711號函請內政部國土測繪
    中心協助釐清……嗣後本所依前開中心……等資料，函囑本所依
    權責辦理更正作業，因前開錯誤查係觀測、量距、整理原圖
    錯誤所致，屬原測量錯誤純係技術引起，並有原始資料可稽
    ，即於107年12月4日辦竣部分重測地籍線及面積等更正事宜
    ，更正後系爭土地面積為224.46平方公尺……」等語（見原審
    卷第74-75頁），固可確認中和地政事務所於107年12月4日
    辦理系爭土地之面積更正登記，係因上訴人所屬公務員測量
    錯誤所致，惟上訴人為隸屬於內政部之四級機關，主管業務
    包含測繪方案、測繪法令及測量基準之研擬、基本測量之執
    行及成果管理維護、衛星基準站即時定位系統之規劃、建置
    、營運及管理維護、全國性地籍測量、地形測量、海洋測量
    之執行及成果管理維護、國土測繪資料庫之規劃、建置、管
    理維護及整合流通及其他有關國土測繪事項等（參見內政部
    國土測繪中心組織規程第1條、第2條規定），並非職司土地
    登記業務之機關，至臻明確。從而，上訴人即非土地法第68
    條第1項之適格責任主體，被上訴人依此規定訴請上訴人賠
    償損害，於法不合。
五、被上訴人另依國家賠償法第2條第2項「公務員於執行職務行
    使公權力時，因故意或過失不法侵害人民自由或權利者，國
    家應負損害賠償責任」之規定，請求上訴人賠償其因系爭土
    地登記面積減少所受之損害，亦為上訴人所否認。經查：
　㈠按稱買賣者，謂當事人約定一方移轉財產權於他方，他方支
    付價金之契約，民法第345條第1項定有明文。易言之，買賣
    契約之雙方係以價金與財產權互為交換，當雙方對價金與財
    產權達成合意，即表示該交換之價金與財產權對雙方而言具
    有對價相當性。而在土地之買賣中，因土地面積之測量須具
    備相關儀器及技術，且地政機關所為之登記，均經相當嚴謹
    之程序，鮮有登記錯誤之情況，是一般人對地政機關登記之
    內容，具有極高之信任而不會輕易對其產生懷疑，故輒約定
    土地面積以地政機關登記簿謄本所載為準，此於僅買賣部分
    土地持分，而非整筆土地者尤然。查被上訴人自承其在75年
    間即因繼承取得系爭土地應有部分6458/27900（見本院卷第
    117頁），嗣於103年間再向永純公司購買系爭土地應有部分
    6821/27900等情，為上訴人所不爭執，而被上訴人與永純公
    司締約時，系爭土地登記之面積尚未經更正，揆諸前開說明
    ，堪信被上訴人與永純公司間就買賣價金之合意，係建立在
    被上訴人買受之土地持分所換算之面積，係如土地登記簿謄
    本所載之基礎上，亦即斯時依買賣雙方之認知，被上訴人因
    買賣而所取得之系爭土地面積，約為59.68平方公尺（計算
    式：244.1×6821/27900）。惟如前所述，系爭土地在103年
    間登記之面積係因測量錯誤而有虛增，是被上訴人因買賣實
    際取得之系爭土地面積僅約54.88平方公尺（計算式：224.4
    6×6821/27900），顯見被上訴人在買賣時確因誤信土地登記
    謄本上錯誤之登記面積，而有溢付價金之情。是被上訴人於
    原審主張其因系爭土地面積登記錯誤受有溢付價金之損害，
    應可信實，自得依國家賠償法第2條第2項規定，請求上訴人
    賠償。
  ㈡被上訴人於本院雖改稱：其因系爭土地面積更正登記所受之
    損害，為應取得之面積減少於起訴時應有狀態之損害云云（
    見本院卷第236頁）。惟系爭土地在107年12月4日前登記之
    面積，係因測量錯誤所導致之不實面積，故由中和地政事務
    所在107年12月4日逕為更正登記，前已詳論。準此，系爭土
    地之實際面積，應為107年12月4日更正登記後之224.46平方
    公尺，該次更正登記僅回復應登記面積之真實內容，並未減
    少被上訴人所有系爭土地之實際權利範圍，被上訴人前開主
    張顯有誤認，自非可採。
　㈢又按國家賠償請求權，自請求權人知有損害時起，因2年間不
    行使而消滅；自損害發生時起，逾5年者亦同，為國家賠償
    法第8條第1項所明定。該規定前段所定2年之消滅時效期間
    ，係自請求權人知悉受有損害時起算，後段規定5年之時效
    期間則自損害發生時起算，故損害發生已逾5年者，縱請求
    權人不知受有損害或何人為賠償義務人，亦不影響時效之完
    成，俾使國家賠償義務早日確定（最高法院102年度台上字
    第657號判決參照）。查被上訴人係於103年間向永純公司購
    買系爭土地持分，並於同年7月28日辦妥所有權移轉登記（
    見原審卷第305頁登記謄本），而被上訴人與永純公司係約
    定買賣價金尾款應於產權移轉登記後7日內給付（見原審卷
    第13頁），足可推知被上訴人因系爭土地面積登記錯誤所受
    之溢付價金損害，於103年8月間即發生，其遲至109年10月2
    2日始向上訴人請求國家賠償（見原審卷第53頁），並於同
    年11月25日提起本件國家賠償訴訟（見原審卷第3頁起訴狀
    收文戳），已罹於5年時效期間，上訴人為時效抗辯拒絕給
    付，核屬有據（參見民法第144條第1項）。
六、綜上所述，被上訴人依土地法第68條第1項、國家賠償法第2
    條第2項規定，請求上訴人給付1,212,404元，及自109年12
    月15日起至清償日止，按年息5%計算之利息，均無理由，不
    應准許。原審判命上訴人如數給付，並附條件為假執行及免
    為假執行之宣告，自有未洽。上訴意旨指摘原判決此部分不
    當，求予廢棄改判，為有理由。自應由本院廢棄改判如主文
    第二項所示。
七、本件事證已臻明確，兩造其餘之攻擊或防禦方法及所用之證
    據，經本院斟酌後，認為均不足以影響本判決之結果，爰不
    逐一論列，併此敘明。
八、據上論結，本件上訴為有理由，爰判決如主文。
中　　華　　民　　國　　110 　年　　10　　月　　13　　日
                  民事第十二庭  
                      審判長法  官  陳秀貞
                            法  官  蔡世芳
                            法  官  陳婷玉
正本係照原本作成。
不得上訴。
中　　華　　民　　國　　110 　年　　10　　月　　13　　日

  　　　　　　　　　　　　　書記官  陳盈璇